【裁判字號】    97,台上,3004
【裁判日期】    970703
【裁判案由】    違反毒品危害防制條例
【裁判全文】
最高法院刑事判決            九十七年度台上字第三○○四號
上  訴  人  甲○○
            乙○○
上 列 一人
選任辯護人  陳德義律師
上列上訴人等因違反毒品危害防制條例案件，不服台灣高等法院
中華民國九十七年四月二十二日第二審判決（九十七年度上訴字
第一六三號，起訴案號：台灣桃園地方法院檢察署九十五年度偵
字第二六四三七號、九十六年度偵字第二一七七號、第三二四三
號），提起上訴，本院判決如下：
    主  文
原判決關於甲○○、乙○○部分撤銷，發回台灣高等法院。
    理  由
本件原判決撤銷第一審關於上訴人甲○○、乙○○部分之科刑判
決，依想像競合犯從一重改判論處上訴人等共同運輸第二級毒品
罪刑，固非無見。
惟查：(一)、證人恐因陳述致自己或與其有刑事訴訟法第一百八十
條第一項關係之人受刑事追訴或處罰者，得拒絕證言，同法第一
百八十一條定有明文。證人此項拒絕證言權，旨在免除其因陳述
不實而受偽證之處罰，或不陳述而受罰鍰處罰之兩難困境。為確
保證人此項拒絕證言權，民國九十二年二月六日修正公布之刑事
訴訟法第一百八十六條第二項，增訂法院或檢察官有告知證人之
義務。此項規定係為保護證人權利，兼及當事人之訴訟利益而設
，如法院或檢察官未先踐行此項告知義務，而逕行告以具結之義
務及偽證之處罰並命朗讀結文後具結，無異剝奪證人此項拒絕證
言權，所踐行之訴訟程序自有瑕疵。原判決係論處上訴人等共同
運輸第二級毒品罪刑，則各共同被告以證人身分所為不利於其餘
被告之陳述，自亦有致其自己受刑事追訴或處罰之可能。卷查第
一審檢察官於九十五年十二月十三日使萬志誠（業經原審判刑確
定）以證人身分具結作證，並未踐行上開告知義務，有該訊問筆
錄可稽（見偵字第二六四三七號卷(一)第五二至五七頁）。此項違
反告知義務所取得之證人供述證據，應認屬因違背法定程序所取
得之證據，何以仍認均具證據能力？原判決並未進一步闡述論析
，即遽認有證據能力（見原判決第九頁第三至五行、第二三頁第
二四至二六行），理由自嫌欠備。又刑事訴訟法第一百八十八條
規定：「具結，應於訊問前為之。但應否具結有疑義者，得命於
訊問後為之。」檢察官於前揭訊問時，萬志誠係以被告身分而為
陳述，於陳述完畢後，檢察官始命以證人身分具結，然原判決亦
未敘明萬志誠於該訊問後所為具結，究有何刑事訴訟法第一百八
十八條但書規定之情形？同屬可議。(二)、原判決理由中雖載稱上
訴人等共同運輸甲基安非他命之事實，「核與證人林高任、被告
萬志誠於偵查中具結證述及原審〈即第一審，本引號內下同〉審
理時經交互詰問具結證述之情節（見前揭九十五年度偵字第二六
四三七號卷(一)第五二至五八頁，卷(二)第十八至二一、九七至九九
頁，前揭九十六年度偵字第二一七七號卷第十四、十五頁、前揭
九十五年度他字第一六○號卷第十二至十四頁，見原審卷(二)第一
二一至一五四頁）；證人即查獲員警郭豐玉於原審審理時具結證
述之查獲情節（見原審卷(二)第八至十三頁）相符」（見原判決第
二三頁第二四至三十行），並資為不利上訴人等之論證。惟稽之
第一審卷(二)第一二一至一五四頁所載交互詰問內容，林高任係供
稱：我受大陸一個叫Peter 的人委託運送前開物品，不清楚前開
兩批貨物運送與乙○○有何關係，係我聯繫萬志誠領貨，不清楚
這兩批貨是誰要買的，乙○○與萬志誠認識之後之情況並不清楚
，萬志誠沒有跟我說乙○○向他接觸要買毒品的後續情形，我與
Peter 從來沒有見過面，與Peter只有講過電話，Peter找我運輸
時，並沒有說貨是誰的，只有告訴我貨到了要通知萬志誠；萬志
誠則稱：Peter 也沒有意願要和乙○○往來，九十五年十二月十
三日領得的物品預計交付的對象為小高，我不知道乙○○有沒有
交代過甲○○，當時九十五年十二月十三日是乙○○、甲○○都
在咖啡廳，我不知道乙○○有沒有交代甲○○跟我一起去，而九
十五年十二月六日那次，是因為我不熟一路發公司那塊地區，我
才請甲○○跟我去，沒有受Peter 之託，將帳號告訴乙○○，讓
乙○○去匯款，Peter來台灣，我在酒店介紹Peter和乙○○見面
，在我面前沒有談到毒品交易，介紹Peter 與乙○○認識，起因
就是乙○○要買毒品，乙○○要買什麼毒品我不清楚，我也不介
入，我只叫他們去談各等語。又郭豐玉在第一審（即卷(二)第八至
十三頁）僅係證述實施通訊監察查獲本件及在萬志誠家中起獲甲
基安非他命之經過，似未提及乙○○有參與林高任等運輸上開毒
品之謀議。其餘原判決所引述之「九十五年度偵字第二六四三七
號卷(一)第五二至五八頁，卷(二)第十八至二一、九七至九九頁，前
揭九十六年度偵字第二一七七號卷第十四、十五頁、前揭九十五
年度他字第一六○號第十二至十四頁」等記載之供述資料，亦似
均未曾言及乙○○與林高任、萬志誠及Peter 共同謀議運送毒品
。原判決未詳予斟酌取捨，即遽援引上開卷證資料作為乙○○有
共同運輸甲基安非他命之論據，非無證據上理由矛盾之違誤。(三)
、原判決事實欄雖記載甲○○與萬志誠在「鄉村汽車旅館」一○
五號房間內，「合力取出置於三只金屬製模具內之甲基安非他命
；其中屬乙○○所購如附表一編號(一)所示之甲基安非他命二袋，
逕由甲○○取走轉交乙○○收受」（見原判決第四頁第一至十二
行），惟理由中則僅敘及乙○○辯稱「甲基安非他命伊沒有拿到
」（見原判決第二一頁第四至五行），甲○○辯稱「被告萬志誠
在旅館房間內將之拆開後取出其內物品有交給伊，被告萬志誠說
是化學藥品，但伊放在汽車後座座椅上沒有帶走，伊沒有轉交甲
基安非他命給被告乙○○」外（見原判決第二一頁末四行），並
未進一步說明憑以認定甲○○有將原判決附表一編號(一)所示甲基
安非他命交予乙○○之依據，理由自嫌欠備。上訴意旨指摘原判
決不當，非無理由，應認原判決關於上訴人等部分有發回更審之
原因。原判決說明不另為無罪諭知部分，基於審判不可分原則，
亦應併予發回。
據上論結，應依刑事訴訟法第三百九十七條、第四百零一條，判
決如主文。
中    華    民    國  九十七  年    七    月    三    日
                      最高法院刑事第七庭
                          審判長法官  謝  俊  雄
                                法官  陳  世  雄
                                法官  魏  新  和
                                法官  吳  信  銘
                                法官  徐  文  亮
      本件正本證明與原本無異
                                      書  記  官
中    華    民    國  九十七  年    七    月    八    日
                                                      M


司法院資訊處製作；財團法人民間司法改革基金會備份。
